行　政　法　院　判　決　　　　　　　　　　　　　　八十八年度判字第六一二號
　　原　　　告　中華民國小倆口佳偶協會
　　代　表　人　甲○○
　　訴訟代理人　陳清秀律師
　　被　　　告　臺北市稅捐稽徵處
右當事人間因營業稅事件，原告不服財政部中華民國八十七年六月十七日台財訴第0
00000000號再訴願決定，提起行政訴訟，本院判決如左︰
　　主  文
原告之訴駁回。
　　事  實
緣原告未依規定申請營業登記，自民國八十三年五月七日起至八十五年九月底止經營
社交聯誼活動，銷售勞務共計新台幣（以下同）八、四六六、五七一元（不含稅），
逃漏營業稅四二三、三二九元，案經被告查獲，審理違章成立，除核定補徵所漏稅款
外，並按所漏稅額處三倍罰鍰計一、二六九、九○○元（計至百元止）。原告不服，
申請復查未准變更，乃循序提起行政訴訟，茲摘兩造訴辯意旨於次：
原告起訴意旨略謂︰一、原告之招收會，其「入會須知」並非協會之入會須知，而是
關係人長碩企管顧問公司之入會須知。按該公司之經營方式，係參考高爾夫球場之經
營方式，以會員制吸收會員入會，為會員安排約會，介紹婚友為主。被告以之為原告
協會違章之證據，顯有錯誤。按原告協會為人民團體，應受人民團體法之規範，其退
會應依法令及章程規定，並非依上開「入會須知」決定退會與否。而原告之章程第八
條第二項規定：「會員未繳納會費者，不得享有會員權利，連續二年未繳納會費者，
為自動退會」，又同章程第九條規定：「會員（會員代表）有違反法令、章程或不
遵守會員大會決議時，得經理事會決議，予以警告或停權處分，其危害團體情節重大
者，得經會員大會決議予以除名」，足證會員之退會及除名，必須連續二年未繳納會
費，或因危害團體情節重大，始得經會員大會決議除名，並非未準時赴約，達三次紀
錄即予開除會籍。被告援用上開「入會須知」第二條規定，作為認定入會費係對個別
會員提供服務云云，顯無可採。按原告協會之個人會員，入會費三千元，常年會費一
、五○○元，若一次繳納一萬三千元，則為「永久會員」，此有章程第二十九條規定
可稽，並無一次收取會費訂金二萬元之情形，故八十四年十月六日準會員陳建忠繳納
二萬元之訂金收據（含入會須知），可證明其係加入長碩企管顧問公司之會員，而非
原告協會之會員。否則其根本不須預繳超額入會費。被告遽予課稅、處罰，洵有未洽
。縱認該入會須知為原告協會制作之文件，但由於該入會須知違反原告章程第八條第
二項及第九條之規定，而應認為該入會須知無效。被告竟憑該入會須知認定原告協會
以會費為對個別會員提供勞務之代價，顯有未當。二、入會費及會員贊助之永久入會
費均不屬營業稅課稅範圍，依法應免徵營業稅：（一）按「凡人民團體向會員所收會
費，常年費或特別捐（非屬對個別會員提供勞務之代價者）不屬營業稅課徵範圍，依
法應免徵營業稅。」有財政部於六十年四月二日，邀請內政部、經濟部，及省市財稅
單位等有關機關會商，獲致結論（二）可按，並經內政部六十年五月十一日台內社字
第四一八六二一號令復台灣省政府社會處。次按「人民團體無任何營業或作業組織收
入，可暫免辦理結算申報。合於所得稅法第十一條第四項規定之宗教團體，各行業公
會組織及同鄉會、同學會等人民團體，無任何作業或作業組織收入，僅有會費、捐贈
、基金存款利息，或不動產租金收入者，可暫免依所得稅法第七十一條規定辦理結算
申報。」有內政部六十六年十月十四日台內社字第七五六○一七號致臺灣省政府社會
處、台北市政府社會局、中華民國全國工業、商業總會函可稽。（二）原告向會員收
取之入會費及永久入會費乃是會員分攤本會人民團體通常業務經營所經常必須之費用
，以維持人民團體之生存發展，並非提供勞務之對價，依上述內政部與財政部會商結
論，應免徵營業稅，被告對於原告之入會費及永久入會費補徵營業稅及科處罰鍰，顯
有違誤。三、事業活動費亦不應課徵營業稅（一）查原告協會因辦理活動固向參加之
會員收取活動費，自八十三年設立時起迄八十五年九月止，共收取二、一五一、四○
○元。惟查此部分收入既非以營利為目的，且未盈餘分配，縱使原告協會與長碩公司
簽訂協議，彼此之會員，得免費參加對方舉辦之活動，亦係屬於互惠性質，並無獲得
特別代價。而原告依章程規定舉辦之聯誼活動及學者專家講座，均屬本會章程所定任
務範圍，故原告並未逾越章程從事銷售勞務收取對價之行為，自不應課徵營業稅，尤
不應科漏稅罰鍰。（二）依原告之章程第二十九條第三款規定「事業費」為本會經費
來源，故依章程第五條規定邀請學者專家主持講座，導正會員正確的愛情、擇配與婚
姻觀，舉辦正當休閒聯誼活動，提供社交與擇友機會，乃向會員收取「事業活動費」
，以支應所需經費，並非以營利為目的，應非營業稅課徵對象。四、原告無故意或過
失，原處分課處罰鍰，顯然違反司法院釋字第二七五號解釋：縱使本件認為人民團體
所收取之入會費及活動費應繳營業稅，亦因稅法之複雜與困難，非原告所能知悉，故
原告因不知入會費及活動費要報繳營業稅而未報繳，屬因不可歸責之事由致法規認識
錯誤，應屬有合理正當理由，而不具有故意過失應免處罰鍰。五、縱認本件嫌違章
漏稅，惟補徵漏稅並課以三倍罰鍰，亦不法、過當：（一）按營業稅係轉嫁予消費者
負擔之消費稅，如納稅義務人於銷售貨物時並未能預測應徵收營業稅，致納稅義務人
未能一併向消費者收取其應負擔之稅款時，則嗣後即不應再向納稅義務人追徵營業稅
款，否則其因已無法在銷售時轉嫁，而被迫自行吸收負擔稅負，自有違公平合理原則
。查財政部以往並未函釋明文規定人民團體舉辦章程所定活動向會員收取之事業活動
費應徵收營業稅，故原告亦善意信賴實務上一向免徵營業稅作法，未向參加活動會員
一併收取其應負擔之營業稅，致原告每年收支決算結果，八十三年度僅結餘九、○五
○元，八十四年度結餘六、三○二元，根本無力繳納原決定所核定鉅額稅款四二三、
三二九元及罰鍰一、二六九、九○○元。被告未體察上情，除追溯既往補稅外，另科
處重罰，顯然有違課稅公平合理原則與誠信原則及比例原則。（二）又原告既善意信
賴實務上一向免徵營業稅之作法，而稽徵機關又對於該違章行為一向並未積極取締，
行政不無欠當，是以，原告雖有違章事實，惟行政機關之行政亦有欠當，故處原告三
倍罰鍰，自嫌過高，以從輕處罰為宜。六、退而言之，有關漏稅額之計算，亦應扣除
進項稅額：（一）按「營業人當月分銷項稅額扣減進項稅額後之餘額，為當月分應納
或溢付營業稅額。」營業稅法第十五條第一項定有明文。因此，應納營業稅額，係銷
項稅額扣減進項稅額後之餘額。有關漏稅額之計算，自應依此規定辦理。業經司法院
釋字第三三七號解釋有案。本件原決定及原處分計算漏稅額，係直接以銷售金額八、
四六六、五七一元乘以稅率百分之五，計算漏稅額為四二三、三二九元，而未扣除進
項稅額，顯然違反上開營業稅法第十五條第一項之規定，故計算漏稅額顯有錯誤。（
二）按本件進項稅額之計算，可依「推計方法」為之，原告自八十三年五月七日起至
八十五年九月底止，收取入會費等（銷售金額），共計新台幣八、四六六、五七一元
，依財政部八十三年二月七日台財稅第八三一五八三九四○號函所核定之其他未分類
工商服務業同業利潤標準毛利率百分之三十四計算推計出營業成本五、五八七、九三
七元，銷項金額八、四六六、五七一元扣減營業成本五、五八七、九三七元再乘以稅
率百分之五，漏稅額應是一四三、九三二元。（三）至於營業稅法第十九條第一項第
一款規定：「營業人左列進項稅額，不得扣抵銷項稅額：一、購進之貨物或勞務未依
規定取得並保存第三十三條所列之憑證者」，該條規定未取得保存進項憑證不予扣抵
的立法理由如下：「進項稅額之扣抵，應以取得並保存合法憑證為要件，藉以證明扣
抵之進項稅額屬實」，亦即進項憑證之取得及保存，乃屬於為證明之目的，以維持程
序經濟，並非進項稅額扣抵之「實體法上前提要件」，而以推計方式認列進項稅額之
扣抵，程序上亦相當簡便，故應為法之所許，此種解釋，亦符合憲法上禁止過份原則
。（四）對於無法取得保存進貨發票憑證之中小企業，應參考所得稅法上成本費用之
推計方法，准予推計其進項稅額，據以扣減銷項稅額，俾正當合理的計算出中小企業
應有稅負。故現行營業稅法施行細則第五十二條第二項第一款有關漏稅額的計算，應
予修正（參見經濟部中小企業處八十六年度中小企業租稅法規調適建議書）。七、綜
上所述，請判決撤銷原訴願、再訴願決定及原處分等語。
被告答辯意旨略謂︰一、原告前揭違章行為有其負責人甲○○八十五年十一月十五日
談話筆錄及原告系爭期間帳簿附案可稽。前述筆錄述明：「本協會係收取會員入會費
，本會辦理社交聯誼活動及諮商課程，入會費收取情形如下：個人會員、團體會員僅
收取一次入會費，但每年每位會員仍須繳常年會費一次，其金額計入本協會收支決算
表帳冊中之『入會收入』科目。另部分會員一次繳一萬三千元者，則成為本協會之永
久會員，不須再繳常年會費。該部分列入本協會收支決算表帳冊中之『會員贊助』科
目，本協會辦理活動有向參加會員收取活動費。」二、原告招收會員，其入會須知第
二條載明：「請於排定時間內準時赴約，遲到逾二十分鐘即記錄一次，達三次記錄者
，開除會籍（開除會籍者，不予任何退費）。」第四條載明：「一經紅娘建檔後，即
不予退費。」第八條載明：「每次排會前，請至櫃檯繳交服務費二○○元，」原告雖
係依人民團體法組織註冊登記，惟營業稅之課徵應依事實認定，原告以會員制方式吸
收會員入會，收取入會費或實為入會費之會員贊助及收取活動費，為會員安排約會，
介紹婚友並舉辦講座、活動等，被告核定其為營業人且其收取系爭入會費等收入核屬
銷售勞務之收入自應依法報繳營業稅，又其應報繳營業稅而漏未報繳，依營業稅法第
五十一條規定處以漏稅罰，並無不當。三、又查，原告所提財政部於六十年四月二日
邀請內政部、經濟部及省市財稅單位等有關機關，會商結論（二）雖載有「凡人民團
體向會員所收會費，常年費或特別捐（非屬對個別會員提供勞務之代價者）不屬營業
稅課徵範圍，依法應免徵營業稅。」，惟查，有關原告所收活動費，依原告負責人甲
○○於查核時所作說明，係因辦理活動而向參加者所收費用，其屬銷售勞務之代價，
至為明確。至於原告所收會費，依原告之經營方式係以會員制吸收會員入會，為會員
安排約會，介紹婚友為主，且其入會須知分別載明，遲到逾二十分鐘即記錄一次，達
三次記錄者，開除會籍，不予任何退費；一經紅娘建檔後，即不予退費。足證其係對
個別會員提供勞務，與上開會商結論所定「非屬對個別會員提供勞務之代價」有別，
自無該結論之適用。四、至原告訴稱上開入會須知並非其所有，而是關係人長碩企管
公司所有及扣除進項稅額後之銷售額為漏稅額，無故意或過失，原處分課處罰鍰，有
違反司法院釋字第二七五號解釋等語，經查該入會須知，係由原告所提供，有稽核報
告記錄可稽，該入會須知並經原告蓋章，其為原告所有，洵堪認定。而原告未依營業
稅法規定辦理，顯有疏失，並無司法院釋字第二七五號解釋得免罰之適用，被告對其
課徵營業稅及處以罰鍰亦無違反誠信原則及比例原則之情事，又查「本法第五十一條
各款之漏稅額，依左列規定認定之：一、第一款至第四款，以核定之銷售額．．．依
規定稅率計算之稅額為漏稅額。」為營業稅法施行細則第五十二條第二項第一款所明
定，被告依查得之銷售額依規定稅率計算之稅額核定為原告漏稅額，並無不合，原告
之訴為無理由，請判決予以駁回等語。
    理  由
茲分兩部分論述於次：
壹、關於補徵營業稅部分：
按「在中華民國境內銷售貨物或勞務，及進口貨物，均應依本法規定課徵營業稅。」
、「將貨物之所有權移轉與他人，以取得代價者，為銷售貨物。」、「提供勞務予他
人，或提供貨物與他人使用、收益，以取得代價者，為銷售勞務。」「有左列情形之
一者，為營業人：一以營利為目的之公營、私營或公私合營之事業。二非以營利為目
的之事業、機關、團體、組織，有銷售貨物或勞務者。」、「營業人之總機構及其他
固定營業場所，應於開始營業前，分別向主管稽徵機關申請營業登記。」「營業人有
左列情形之一者，主管稽徵機關得依照查得之資料，核定其銷售額及應納稅額並補徵
之：一．．．三未辦妥營業登記，即行開始營業，或已申請歇業仍繼續營業，而未依
規定申報銷售額者。」分別為營業稅法第一條、第三條第一、二項、第六條第一、二
款、第二十八條及第四十三條第一項第三款所明定。又「．．．以會員制方式經營銷
售貨物或勞務營業人，所收取之入會費，係提供會員入會權利，並提供設備供會員使
用之代價．．．應課徵營業稅。」財政部七十六年二月十日台財稅第0000000
號亦函釋有案。本件原告於民國八十三年五月七日以人民團體名義向內政部立案，並
於八十五年十月二十九日向被告所屬中正分處申請稅籍登記，以收取入會費及活動費
方式辦理婚友社交聯誼活動及諮商課程業務。被告初查以其自八十三年五月七日起至
八十五年九月止（即未申請稅籍登記前），帳載入會收入計二、四四二、一○○元，
活動收入計二、一五一、四○○元，會員贊助收入計四、二九六、四○○元，合計八
、八八九、九○○元（含稅），漏未申報營業稅乃據以核定補徵營業稅四二三、三二
九元，洵非無據。原告起訴為前開主張，然查本件系爭收入為八、八八九、九○○元
，有前揭期間帳簿及原告負責人甲○○之談話筆錄可稽。查甲○○既經陳稱：「本協
會係收取會員入會員，本會辦理社交聯誼活動及諮商課程，入會費收取情形如下：個
人會員、團體會員僅收取一次入會費，但每年每位會員仍須繳常年會費一次，其金額
計入本協會收支決算表帳冊中之『入會收入』科目．．．另部分會員一次繳一萬三千
元者，則成為本協會之永久會員，不須再繳常年會費．．．該部分列入本協會收支決
算表帳冊中之『會員贊助』科目，本協會辦理活動有向參加會員收取活動費．．．」
等語，參以入會須知第二條並載有：「請於排定時間內準時赴約，若無故不到，達三
次記錄者，開除會籍（開除會籍者，不予任何退費）。」第四條記載：「一經紅娘建
檔後，即不予退費。」第八條記載：「每次排會前，請至櫃檯繳交服務費二○○元，
」被告乃依營業稅法第一條、第二條、第三條、第六條規定及財政部前揭函釋，依事
實認定原告係以會員制方式吸收會員入會，為會員安排約會，介紹婚友並舉辦講座、
活動等，其所收款項顯屬銷售勞務之代價，為營業稅法所定之營業人，即無不合，原
告謂伊係依人民團體法組織註冊登記，得免報繳營業稅云云，尚非可採。次查財政部
於六十年四月二日邀請內政部、經濟部，及省市財稅單位等有關機關會商結論（二）
，雖載有「凡人民團體向會員所收會費，常年費或特別捐（非屬對個別會員提供勞務
之代價者）不屬營業稅課徵範圍，依法應免徵營業稅。」惟查原告所收活動費，依其
於被告查核時所作說明係因辦理活動而向參加者所收費用，則其屬銷售勞務之代價，
至為明確。至於所收會費，依其經營方式係以會員制吸收會員入會，為會員安排約會
，介紹婚友為主，足證係對個別會員提供勞務，與上開會商結論所定「非屬對個別會
員提供勞務之代價」不同，應無該會商結論之適用。又入會須知係由原告所提供，此
有被告稽核報告記錄可證，且該入會須知復經原告蓋章，原告謂非其所有，自難採信
。查漏稅額之認定，應以被告所查得之銷售額為漏稅額，而非扣除進項稅額後之數額
，則原告主張應扣除進項稅額乙節，不無誤會。
貳、關於違反營業稅法科處罰鍰部分：
按「納稅義務人，有左列情形之一者，除追繳稅款外，按所漏稅額處一倍至十倍罰鍰
，並得停止其營業：一未依規定申請營業登記而營業者。．．．」為營業稅法第五十
一條第一款所明定。查原告未依規定申請營業登記，逃漏營業稅四二三、三二九元，
違章事證明確，被告乃處以所漏稅額三倍之罰鍰計一、二六九、九○○元（計至百元
止），洵無不合。又原告未依營業稅法規定辦理，顯有疏失，自無司法院釋字第二七
五號解釋免罰之適用。本件被告依查得之銷售額核定原告漏稅額，並處以罰鍰，核無
違反誠信及比例原則。綜上所述，本件原處分核無違誤。一再訴願決定遞予維持，俱
無不合。原告之訴，為無理由，應予駁回。
據上論結，本件原告之訴為無理由，爰依行政訴訟法第二十六條後段，判決如主文。
中    華    民    國     八十八      年      三      月      十九       日
                    行 政 法 院 第 四 庭
                                審 判 長 評  事      葉  振  權
                                         評  事      吳      仁
                                         評  事      吳  錦  龍
                                         評  事      林  家  惠
                                         評  事      吳  明  鴻
右  正  本  證  明  與  原  本  無  異
                                         法院書記官  張  惠  美
中    華    民    國     八十八      年      三      月      十九       日
